臺灣嘉義地方法院民事判決　　　　　　 100年度家訴字第12號
原　　　告　台新國際商業銀行股份有限公司
法定代理人　蔡榮棟
被　　　告　楊小平
　　　　　　王文鄰
上列當事人間請求宣告夫妻分別財產制事件，本院於民國100年3
月16日言詞辯論終結，判決如下：
    主      文
原告之訴駁回。
訴訟費用由原告負擔。
    事實及理由
一、本件原告起訴主張：
(一)、被告即債務人王文鄰迄今積欠原告即債權人新台幣（下同）
    39萬1370元，有鈞院97年度司促字第7674號支付命令暨確定
    證明書為憑，期間迭經原告數次對被告王文鄰催索，惟被告
    王文鄰均置之不理，拒不償還債務，後原告向國稅局調閱被
    告王文鄰之最新年度財產所得資料，發現被告王文鄰名下無
    任何財產，故無法從其財產受償及執行實益，而被告二人目
    前婚姻關係仍存在，且經查詢迄未向法院聲請辦理夫妻分別
    財產契約登記，被告王文鄰向原告借款未依約清償，經原告
    取得執行名義後，經查被告王文鄰無任何財產可供執行，尚
    有如前述之本金、利息及違約金未獲清償，被告王文鄰名下
    亦無可供扣押之財產，爰依民法第1005條及第1011條規定，
    請准宣告被告間夫妻財產制改為分別財產制，以維法制。
(二)、並聲明：１、被告王文鄰與被告楊小平間之夫妻財產制應改
    用分別財產制；２、訴訟費用由被告等連帶負擔。
二、被告則抗辯以：被告王文鄰確實有積欠原告債務，尚未清償
    ，因為這幾年沒有工作，都是臨時工，所以無法清償。至於
    被告楊小平雖是王文鄰之妻，但並非連帶保證人，被告楊小
    平名下的小公寓雖是婚後購買，但是以自己勞務所得購買的
    。並聲明：１、原告之訴駁回；２、訴訟費用由原告負擔。
三、兩造不爭執之事實：
(一)、被告為夫妻，未約定夫妻財產制，並有戶籍謄本足參。
(二)、被告王文鄰尚積欠原告39萬1370元未清償，有本院97年度司
    促字第7674號支付命令暨確定證明書影本可參。
(三)、原告未曾對被告王文鄰之財產為扣押。
四、按夫妻未以契約訂立夫妻財產制者，除本法另有規定外，以
    法定財產制為其夫妻財產制。債權人對於夫妻一方之財產已
    為扣押，而未得受清償時，法院因債權人之聲請，得宣告改
    為分別財產制。民法第1005條、第1011條分別定有明文。所
    謂未得受清償，包括全無可扣押之物或所扣押之物數量不足
    及所扣押之財產不足清償該為扣押之債權人債權等情形。而
    債權人聲請改用分別財產制之目的，係為排除有管理權之一
    方對於他方原有財產之使用、收益權，影響夫妻對於夫妻財
    產制之選擇意願，故是否宣告改用，其要件自應從嚴解釋，
    即在債權人未對於夫妻一方之財產為扣押，而未得受清償時
    ，不得為之。本件原告自認未曾對被告王文鄰之財產扣押，
    且經本院依職權查詢，亦查無原告與被告王文鄰間有執行案
    件繫屬本院，有查詢結果在卷可參。則原告在未對被告王文
    鄰財產扣押前，聲請本院判決宣告被告改用分別財產制，於
    法即有不合。況自然人之財產並非僅以稅捐機關所核發之作
    為課稅用途之財產明細為據，其可能尚有現金或其他具有財
    產價值之動產可供清償債務，更遑論被告王文鄰之財產亦可
    能因其工作、繼承或其他情況而有所增加，是原告若未踐行
    扣押被告王文鄰之財產之程序，本院自難僅憑原告單方指陳
    ，而認定本件原告對被告王文鄰之債權，是否有全無可扣押
    之物或所扣押之物數量不足及所扣押之財產不足清償該為扣
    是原告於對被告王文鄰財產扣押而未受清償前，遽予聲請判
    決宣告被告改用分別財產制，亦核無正當性，不應准許。
五、據上論結，原告之訴為無理由，依民事訴訟法第78條，判決
    如主文。
中    華    民    國  100    年    3    月    23    日
                  家事庭      法  官  洪嘉蘭
以上正本係照原本作成。
如對本判決上訴，須於判決送達後20日之不變期間內，向本院提
出上訴狀。如委任律師提起上訴者，應一併繳納上訴審裁判費。
中    華    民    國  100    年    3    月    23    日
                              書記官  許家瑜